ACORDAO-COMPLETO-2428578

ACÓRDÃO 11311/2020 ATA 35/2020 - PRIMEIRA CÂMARA

VISTOS, relatados e discutidos estes embargos de declaração opostos por Capri Turismo, Passagens e Excursões Ltda. (peça 54) em face do Acórdão 8783/2020-TCU-Primeira Câmara, por meio do qual o Tribunal julgou irregulares as contas de Marco Aurélio Cunha Vilanova, ex-secretário parlamentar da Câmara dos Deputados, e da embargante, condenando-os, solidariamente, em débito, em razão da comercialização irregular de créditos de cotas de passagens aéreas de parlamentar;
ACORDAM os Ministros do Tribunal de Contas da União, reunidos em Sessão da Primeira Câmara, diante das razões expostas pelo Relator, em:
9.1. com fundamento nos arts. 32, inciso II, e 34 da Lei 8.443/1992, conhecer e rejeitar os embargos de declaração.
9.2. dar ciência deste acórdão à embargante.

Embargos de declaração interpostos contra acórdão que julgou irregulares as contas do embargante e condenou-lhe em débito pela comercialização ilegal de passagens de cota parlamentar.

Primeira Câmara

Câmara dos Deputados.

3. Interessados/Responsáveis/Recorrentes:
3.1. Responsáveis: Capri Turismo Passagens e Excursões Ltda. (37.084.027/0001-10); Marco Aurélio Cunha Vilanova (XXX.161.621-XX)
3.2. Recorrente: Capri Turismo Passagens e Excursões Ltda. (37.084.027/0001-10).

13.1. Ministros presentes: Walton Alencar Rodrigues (Presidente) e Bruno Dantas (Relator).
13.2. Ministros-Substitutos convocados: Marcos Bemquerer Costa e André Luís de Carvalho.
13.3. Ministro-Substituto presente: Augusto Sherman Cavalcanti.

ACORDAO-COMPLETO-2483685

Acórdão 10252/2021 - Primeira Câmara

BRUNO DANTAS

Ministro Bruno Dantas.

Trata-se de embargos de declaração opostos Capri Turismo, Passagens e Excursões Ltda. (peça 54) em face do Acórdão 8783/2020-TCU-Primeira Câmara, por meio do qual o Tribunal julgou irregulares as contas de Marco Aurélio Cunha Vilanova, ex-secretário parlamentar da Câmara dos Deputados, e da empresa Capri Turismo Passagens e Excursões Ltda., condenando-os, solidariamente, em débito, em razão da comercialização irregular de créditos de cotas de passagens aéreas de parlamentar.
2.	Nesta oportunidade, a embargante alega omissão e contradição no acórdão condenatório, por não ter enfrentado o posicionamento obrigatório do Supremo com o reconhecimento da imprescritibilidade da ação de ressarcimento somente para o caso de dano apurado por intermédio de ação de improbidade administrativa, conforme julgamento, com repercussão geral, do Recurso Extraordinário 636.886.
3.	Segundo a recorrente, resta bastante evidente o posicionamento do Supremo Tribunal Federal nos seguintes excertos de repercussão geral:
RECURSO EXTRAORDINÁRIO 636.886 ALAGOAS
TEMA899: "É prescritível a pretensão de ressarcimento ao erário fundada em decisão de Tribunal de Contas" 
"EMENTA: CONSTITUCIONAL E ADMINISTRATIVO. REPERCUSSÃO GERAL. EXECUÇÃO FUNDADA EM ACÓRDÃO PROFERIDO PELO TRIBUNAL DE CONTAS DA UNIÃO. PRETENSÃO DE RESSARCIMENTO AO ERÁRIO. ART. 37, § 5º, DA CONSTITUIÇÃO FEDERAL. PRESCRITIBILIDADE. 
1. A regra de prescritibilidade no Direito brasileiro é exigência dos princípios da segurança jurídica e do devido processo legal, o qual, em seu sentido material, deve garantir efetiva e real proteção contra o exercício do arbítrio, com a imposição de restrições substanciais ao poder do Estado em relação à liberdade e à propriedade individuais, entre as quais a impossibilidade de permanência infinita do poder persecutório do Estado. 
2. Analisando detalhadamente o tema da 'prescritibilidade de ações de ressarcimento', este SUPREMO TRIBUNAL FEDERAL concluiu que, somente são imprescritíveis as ações de ressarcimento ao erário fundadas na prática de ato de improbidade administrativa doloso tipificado na Lei de Improbidade Administrativa - Lei 8.429/1992 (TEMA 897) . Em relação a todos os demais atos ilícitos, inclusive àqueles atentatórios à probidade da administração não dolosos e aos anteriores à edição da Lei 8.429/1992, aplica-se o TEMA 666, sendo prescritível a ação de reparação de danos à Fazenda Pública. 
3. A excepcionalidade reconhecida pela maioria do SUPREMO TRIBUNAL FEDERAL no TEMA 897, portanto, não se encontra presente no caso em análise, uma vez que, no processo de tomada de contas, o TCU não julga pessoas, não perquirindo a existência de dolo decorrente de ato de improbidade administrativa, mas, especificamente, realiza o julgamento técnico das contas à partir da reunião dos elementos objeto da fiscalização e apurada a ocorrência de irregularidade de que resulte dano ao erário, proferindo o acórdão em que se imputa o débito ao responsável, para fins de se obter o respectivo ressarcimento.
4. A pretensão de ressarcimento ao erário em face de agentes públicos reconhecida em acórdão de Tribunal de Contas prescreve na forma da Lei 6.830/1980 (Lei de Execução Fiscal) . 5. Recurso Extraordinário DESPROVIDO, mantendo-se a extinção do processo pelo reconhecimento da prescrição. Fixação da seguinte tese para o TEMA 899: 'É prescritível a pretensão de ressarcimento ao erário fundada em decisão de Tribunal de Contas'." 
RECURSO EXTRAORDINÁRIO 852.475 SÃO PAULO (Redator do Acórdão Min. Luís Edson Fachin) 
TEMA897: "São imprescritíveis as ações de ressarcimento ao erário fundadas na prática de ato doloso tipificado na Lei de Improbidade Administrativa" 
"DIREITO CONSTITUCIONAL. DIREITO ADMINISTRATIVO. RESSARCIMENTO AO ERÁRIO. IMPRESCRITIBILIDADE. SENTIDO E ALCANCE DO ART. 37, § 5 º, DA CONSTITUIÇÃO. 
1. A prescrição é instituto que milita em favor da estabilização das relações sociais. 
2. Há, no entanto, uma série de exceções explícitas no texto constitucional, como a prática dos crimes de racismo (art. 5º, XLII, CRFB) e da ação de grupos armados, civis ou militares, contra a ordem constitucional e o Estado Democrático (art. 5º, XLIV, CRFB) . 
3. O texto constitucional é expresso (art. 37, § 5º, CRFB) ao prever que a lei estabelecerá os prazos de prescrição para ilícitos na esfera cível ou penal, aqui entendidas em sentido amplo, que gerem prejuízo ao erário e sejam praticados por qualquer agente. 
4. A Constituição, no mesmo dispositivo (art. 37, § 5º, CRFB) decota de tal comando para o Legislador as ações cíveis de ressarcimento ao erário, tornando-as, assim, imprescritíveis. 
5. São, portanto, imprescritíveis as ações de ressarcimento ao erário fundadas na prática de ato doloso tipificado na Lei de Improbidade Administrativa. 
6. Parcial provimento do recurso extraordinário para (i) afastar a prescrição da sanção de ressarcimento e (ii) determinar que o tribunal recorrido, superada a preliminar de mérito pela imprescritibilidade das ações de ressarcimento por improbidade administrativa, aprecie o mérito apenas quanto à pretensão de ressarcimento."
Diante do aduzido, o recorrente finaliza o expediente com o seguinte pedido:
"Ante o exposto requer sejam ACOLHIDOS os Embargos de Declaração para que, sanando as OMISSÕES e CONTRADIÇÕES apontadas, seja excluída a responsabilidade da CAPRI TURISMO PASSAGENS E EXCURSÕES LTDA por quaisquer prejuízos eventualmente apurados por este Egrégio Tribunal de Contas da União, atribuindo-se efeitos infringentes para reconhecer a prescrição na forma do Temas de Repercussão Geral nº 666, 897 e 899 da Corte Excelsa."
É o relatório.

8.1. Danilo da Costa Ribeiro (23.106/OAB-DF) e outros, representando Capri Turismo Passagens e Excursões Ltda.

Subprocurador-Geral Paulo Soares Bugarin.

EMBARGOS DE DECLARAÇÃO EM TOMADA DE CONTAS ESPECIAL. CÂMARA DOS DEPUTADOS. IRREGULARIDADES NA COMERCIALIZAÇÃO DE CRÉDITOS DE PASSAGENS AÉREAS PROVENIENTES DE COTA PARLAMENTAR. IRREGULARIDADE DAS CONTAS DO EX-SECRETÁRIO PARLAMENTAR E DA EMPRESA DE TURISMO. IMPUTAÇÃO DE DÉBITO. ALEGAÇÃO DE OMISSÃO E OBSCURIDADE NO ACÓRDÃO CONDENATÓRIO, EM RAZÃO DE NÃO TER ENFRENTADO O ARGUMENTO DA PRESCRIÇÃO DIANTE DO POSICIONAMENTO DO SUPREMO TRIBUNAL FEDERAL SOBRE O TEMA. CONHECIMENTO E REJEIÇÃO.

TOMADA DE CONTAS ESPECIAL (TCE)

Secretaria de Controle Externo da Administração do Estado (SecexAdmin).

Trata-se de embargos de declaração opostos Capri Turismo, Passagens e Excursões Ltda. (peça 54) em face do Acórdão 8783/2020-TCU-Primeira Câmara, por meio do qual o Tribunal julgou irregulares as contas de Marco Aurélio Cunha Vilanova, ex-secretário parlamentar da Câmara dos Deputados, e da empresa Capri Turismo Passagens e Excursões Ltda., condenando-os, solidariamente, em débito, em razão da comercialização irregular de créditos de cotas de passagens aéreas de parlamentar.
Nesta oportunidade, o embargante alega que a deliberação recorrida estaria eivada de omissa¿o e contradição por não ter enfrentado o posicionamento do Supremo Tribunal Federal quanto à prescrição da pretensão de ressarcimento ao erário fundada em decisão de Tribunal de Contas.
Ao final, requer o conhecimento dos embargos e o seu provimento, com efeitos infringentes, para reconhecer a prescrição na forma do Temas de Repercussão Geral nº 666, 897 e 899 da Corte Excelsa.
Primeiramente, reputo satisfeitos os requisitos de admissibilidade atinentes à espécie, razão pela qual voto para que os embargos sejam conhecidos, com fundamento nos arts. 32, inciso II, e 34 da Lei 8.443/1992.
Em relação ao mérito, não vislumbro presente a omissão, tampouco a contradição, apontadas pela embargante.
O § 1º do art. 489 do CPC 2015 assim dispõe:
 "1º Não se considera fundamentada qualquer decisão judicial, seja ela interlocutória, sentença ou acórdão, que:
I - se limitar à indicação, à reprodução ou à paráfrase de ato normativo, sem explicar sua relação com a causa ou a questão decidida;
II - empregar conceitos jurídicos indeterminados, sem explicar o motivo concreto de sua incidência no caso;
III - invocar motivos que se prestariam a justificar qualquer outra decisão;
IV - não enfrentar todos os argumentos deduzidos no processo capazes de, em tese, infirmar a conclusão adotada pelo julgador;
V - se limitar a invocar precedente ou enunciado de súmula, sem identificar seus fundamentos determinantes nem demonstrar que o caso sob julgamento se ajusta àqueles fundamentos;
VI - deixar de seguir enunciado de súmula, jurisprudência ou precedente invocado pela parte, sem demonstrar a existência de distinção no caso em julgamento ou a superação do entendimento."  (grifos acrescidos) 
Observe-se que, para que haja omissão, a decisão deve deixar de analisar argumentos deduzidos no processo ou invocados pela parte.
No presente caso, a embargante não levantou questão atinente à prescrição em suas alegações de defesa, nem jurisprudência do Supremo Tribunal Federal.
Todavia, por entender oportuno, transcrevo abaixo Declaração de Voto que proferi recentemente a respeito do tema da prescrição do débito:
"Sabe-se que, há tempos, este Tribunal, baseado em precedentes do STF e na interpretação do art. 37, § 5º, da Constituição Federal de 1988, tem adotado o entendimento, consolidado na súmula 282, de que 'as ações de ressarcimento movidas pelo Estado contra os agentes causadores de danos ao erário são imprescritíveis'. 
Ocorre que, recentemente, o Supremo Tribunal Federal (STF) , ao julgar o Recurso Extraordinário 636.886/AL, fixou, com repercussão geral, o seguinte enunciado para o Tema 899: 'É prescritível a pretensão de ressarcimento ao erário fundada em decisão de Tribunal de Contas'.  
Entendo que esse recente julgado do STF deve ensejar a revisão da jurisprudência deste Tribunal. 
No entanto, reconheço que, nos moldes em que foi fixada a tese da Suprema Corte, existem muitas dúvidas e lacunas a serem sanadas, que tornam extremamente difícil a sua imediata aplicação, de forma genérica e abrangente, aos processos que tramitam neste Tribunal. Dada a ausência de lei específica, não há prazo prescricional estabelecido - em lei ou mesmo pela Suprema Corte - para a atuação do TCU no que diz respeito à apuração de dano ao erário, bem como sobre como se daria o início da contagem e as interrupções desse prazo. 
Ademais, embora o verbete já tenha sido publicado, a decisão ainda é passível de impugnação mediante Embargos de Declaração, possibilitando o esclarecimento dessas questões ou mesmo a modulação de efeitos, com impacto nos processos em curso. 
Até que sobrevenham todos esses esclarecimentos e definições, embora desejável, não é possível a imediata aplicação, com a devida segurança, da tese fixada pelo STF no âmbito do TCU. Por outro lado, não se pode deixar de dar encaminhamento aos incontáveis processos que tangenciam essa discussão neste Tribunal.   
Dessa forma, tenho me curvado à compreensão dos meus pares pela manutenção, por ora, do entendimento que há anos vem sendo adotado pelo TCU e pelo próprio STF, no sentido de considerar imprescritíveis as ações de ressarcimento ao erário. 
Não se trata, cabe registrar, de desrespeito ou ignorância ao entendimento firmado pela Suprema Corte, tampouco de se fixar qualquer jurisprudência sobre a sua abrangência neste momento. Apenas entendo que, considerando a indefinição e a possiblidade de modulação da decisão, não seria produtivo, e causaria enorme incerteza, se este Tribunal revisse sua atuação e logo depois a alterasse novamente."
Portanto, ainda que ciente da deliberação proferida pela Suprema Corte, não vejo como aplicá-la, de imediato, ao presente caso.
Ante o exposto, voto por que o Tribunal adote o Acórdão que ora submeto à deliberação deste Colegiado.
TCU, Sala das Sessões Ministro Luciano Brandão Alves de Souza, em 29 de setembro de 2020.
Ministro BRUNO DANTAS 
Relator